臺灣臺中地方法院民事判決
110年度訴字第1492號
原      告  莊雪珍  
被      告  薛玉郎  

上列當事人間返還不當得利等事件，本院於民國110年11月1日言
詞辯論終結，判決如下：
    主      文
原告之訴及假執行之聲請均駁回。
訴訟費用由原告負擔。
    事實及理由
壹、程序部分：
    按訴狀送達後，原告不得將原訴變更或追加。但擴張或減縮
    應受判決事項之聲明者，不在此限；原告於判決確定前，得
    撤回訴之全部或一部，但被告已為本案之言詞辯論者，應得
    其同意，民事訴訟法第255條第1項第3款、第262條第1項分
    別定有明文。本件原告起訴時，訴之聲明第1項為被告應給
    付原告新臺幣（下同）84萬元本息，第2項為被告應停止對
    訴外人統一超商股份有限公司（下稱統一超商）收取每月租
    金，歸還由原告自己收訖；嗣於民國110年8月5日言詞辯論
    期日當庭撤回第2項聲明，並就第1項聲明減縮為被告應給付
    原告70萬4127元本息（參本院卷第81、83頁），核分屬撤回
    訴之一部及減縮應受判決事項之聲明，且撤回部分業經被告
    同意（參本院卷第82頁），揆諸前開法條規定，應予准許。
貳、實體部分： 　　
一、原告主張：原告前曾向被告借款新臺幣（下同）80萬元，被
    告僅交付原告20萬元，且原告其後已委由1名代書將20萬元
    現金交予被告而清償完畢，被告後來有將查封不動產的登記
    撤回，顯見原告確實已清償，惟被告竟持原告所簽立之本票
    聲請強制執行，而原告前將所有位於高雄市○○區○○路0段000
    號、159號、161號房屋（下合稱仁愛路房屋），及高雄市○○
    區○○街000○0號房屋（下稱忠孝街房屋）出租予統一超商，
    被告因此自107年4月25日至109年9月24日止，收取原告對於
    統一超商之租金債權合計70萬4127元【計算式：（107年4月
    25日至108年9月24日部分）每月3萬831元×17月＋（108年9月
    25日至109年9月24日部分）每月1萬5000元×12月＝70萬4127
    元），是兩造間既已無債權債務關係，被告即應依民法第17
    9條之規定，返還不當得利等語。並聲明：（一）被告應向
    原告返還給付不當得利70萬4127元，及自起訴狀繕本送達翌
    日起至清償日止，按週年利率百分之5計算之利息。（二）
    願供擔保，請准宣告假執行。
二、被告則以：原告確實於105年7月間向被告借款80萬元，被告
    並於105年7月29日將預扣3個月利息7萬2000元後之現金72萬
    8000元交予原告，而經原告簽收，原告僅於105年11月2日、
    105年11月29日分別支付利息2萬4000元，後來因原告沒有繳
    錢，被告因而持原告所簽發的本票聲請本票裁定，再據以聲
    請強制執行，而收取原告對統一超商之租金債權，並從107
    年4月25日至108年9月24日，每月收取3萬831元，從108年9
    月25日至109年9月24日，每月收取1萬5000元，合計為70萬4
    127元，但經法院核算結果，被告應可以受償89萬餘元，所
    以原告尚未清償完畢等語資為抗辯。並聲明：（一）原告之
    訴及假執行之聲請均駁回。（二）願供擔保，請准宣告免為
    假執行。
三、得心證之理由：
(一)原告前將仁愛路房屋、忠孝街房屋出租予統一超商，後原告
    因向被告借款，於105年7月27日簽發面額80萬元之本票1張
    （下稱系爭本票）予被告，被告後持系爭本票，向臺灣橋頭
    地方法院聲請本票裁定，經該院以106年度司票字第1812號
    准許強制執行後，即以該裁定為執行名義，向該院聲請對被
    告之不動產及租賃所得強制執行，後就租賃所得部分，經該
    院囑託臺灣臺北地方法院執行後，臺灣臺北地方法院於107
    年4月7日以北院忠字107司執助火字第2658號核發移轉命令
    ，就債務人即原告對統一超商之租金債權，於「80萬元，及
    自105年8月1日起至清償日止，按年息百分之6計算之利息」
    、「督促程序費用1000元」、「執行費6408元」範圍內，移
    轉予債權人即被告，被告並據此於107年4月25日至108年9月
    24日間，每月收取統一超商所支付租金3萬831元，於108年9
    月25日至109年9月24日間，每月則收取1萬5000元，合計收
    取70萬4127元等情，業經本院調取臺灣橋頭地方法院107年
    度司執字第7771號卷、臺灣臺北地方法院107年度司執助字
    第2658號卷核閱無訛，且為兩造所不爭執（參本院卷第104
    頁），應堪認定。
(二)而原告主張原告雖向被告借款80萬元，惟實際上僅拿到20萬
    元，且已清償20萬元等情，則為被告所否認，並以前詞置辯
    。查：原告所簽立簽收證明書上，載稱「本人莊雪珍收到新
    台幣捌拾萬元整（現金）特此聲明為證」，下方現金支出傳
    票則記載「支付債權人薛玉郎105年7月27日起到105年10月2
    7日止三個月共計＄72000」（參本院卷第31頁），而原告所
    簽立系爭本票之面額為80萬元（參本院卷第33頁），所簽立
    金錢消費借貸同意書暨切結書並載稱「借貸新台幣捌拾萬元
    」（參本院卷第37頁），且原告亦陳稱被告當時確有拿72萬
    8000元給伊拍照等語（參本院卷第106頁），是綜核上情，
    被告辯稱原告確實有收受80萬元預扣利息7萬2000元之餘額7
    2萬8000元等情，即非無據。原告雖主張被告將72萬8000元
    抽回後只交付20萬元，惟原告自陳非無貸款經驗之人，實殊
    難想像有簽立積欠80萬元之憑證，卻於預扣利息外，任由被
    告將其餘款項抽回，而僅收取20萬元之可能，原告此部分主
    張自不足採。再按金錢消費借貸契約，係屬要物契約，貸與
    人如自貸與金額中預扣利息，該部分既未實際交付借用人，
    自不能成立消費借貸契約，其貸與之本金應以利息預扣後實
    際交付借用人之金額為準（最高法院106年度台上字第972號
    判決意旨參照）。是被告因預扣利息7萬2000元，其實際借
    予原告之金額應為72萬8000元。
(三)而原告主張已清償20萬元等情，為被告所否認，且原告並未
    提出任何證據以實其說，此部分主張亦乏所據，不足憑採。
    據此，被告就其抗辯原告向其借款72萬8000元並因而簽發前
    開本票已舉證證明為真實，則系爭本票債權及其原因關係即
    兩造間72萬8000元消費借貸債權均存在，被告持系爭本票聲
    請本票裁定並據以聲請強制執行，對原告執行移轉租金債權
    而受償70萬4127元，即非無法律上原因，自非不當得利。
四、從而，原告依不當得利之規定，請求被告返還70萬4127元，
    及自起訴狀繕本送達翌日起至清償日止，按週年利率百分之
    5計算之利息，為無理由，應予駁回。而其假執行宣告之聲
    請亦失所附麗，應併予駁回。
五、本件事證已臻明確，兩造其餘之攻擊防禦方法及所提之證據
    ，經本院審酌後，認與判決結果不生影響，爰毋庸一一論述
    ，併此敘明。
六、據上論結，本件原告之訴為無理由。依民事訴訟法第78條，
    判決如主文。
中　　華　　民　　國　　110 　年　　12　　月　　2 　　日
                  民事第四庭          法  官  蔡家瑜
以上正本係照原本作成。　　　　　　　　　
如對本判決上訴，須於判決送達後20日內向本院提出上訴狀。如
委任律師提起上訴者，應一併繳納上訴審裁判費。
中　　華　　民　　國　　110 　年　　12　　月　　2 　　日
                                      書記官  蔡秀貞